【裁判字號】    95,上訴,366
【裁判日期】    950426
【裁判案由】    毒品危害防制條例
【裁判全文】
臺灣高等法院刑事判決                 95年度上訴字第366號
上  訴  人  台灣桃園地方法院檢察署檢察官
被      告  甲○○原名曾敏富
                    現另案於臺灣桃園監獄執行中
指定辯護人  本院公設辯護人周君穎
上列上訴人因毒品危害防制條例案件，不服臺灣桃園地方法院94
年度訴字第1736號，中華民國94年11月21日第一審判決（起訴案
號：臺灣桃園地方法院檢察署94年度毒偵字第1613號），提起上
訴，本院判決如下：
    主  文
原判決撤銷。
本件免訴。
    理  由
一、公訴意旨略以：甲○○意圖販賣毒品營利，於民國九十四年
    二月二十五日中午，在其桃園縣桃園市○○○路二○二號三
    樓居處，向真實姓名年籍不詳綽號「阿飄」之男子購入第一
    級毒品海洛因四包共計淨重十點三公克及第二級毒品安非他
    命六小包共計毛重十二點七五公克後，即伺機轉售營利而持
    有之，嗣當日晚上六時許，劉忠仁 (另案偵辦) 以行動電話
    0000000000號撥打甲○○使用之0000000
    000號行動電話，欲購買新台幣 (下同) 一千元毒品，並
    至上址正欲進行交易時，為當時正在場執行搜索之員警接獲
    該電話而予查獲，並扣得上開甲○○持有之毒品及其所有供
    販賣毒品之器具分裝袋四包、研磨器一組、電子磅秤一台、
    海洛因殘渣袋十九個、玻璃球二個、注射針筒八枝等物，因
    認被告涉犯毒品危害防制條例第五條第一項、第二項之罪等
    語。
二、按犯罪事實應依證據認定之，無證據不得認定犯罪事實。又
    不能證明被告犯罪者，應諭知無罪之判決，刑事訴訟法第一
    百五十二條第二項、第三百零一條第一項分別定有明文。又
    事實之認定，應憑證據，如未能發現相當證據，或證據不足
    以證明，自不能以推測或擬制之方法，為裁判基礎（最高法
    院四十年臺上字第八六號判例參照）；至採用情況證據認定
    犯罪事實，須其情況與待證事實有必然結合之關係，始得為
    之，如欠缺此必然結合之關係，其情況猶有顯現其他事實之
    可能者，據以推定犯罪事實，即非法之所許（最高法院九十
    四年臺上字第三三二九號判決意旨可資參照）；且認定犯罪
    事實所憑之證據，雖不以直接證據為限，間接證據亦包括在
    內，然而無論直接證據或間接證據，其為訴訟上之證明，須
    於通常一般之人均不致有所懷疑，而得確信其為真實之程度
    者，始得據為有罪之認定，倘其證明尚未達到此一程度，而
    有合理之懷疑存在而無從使事實審法院得有罪之確信時，即
    應由法院為諭知被告無罪之判決（同院七十六年臺上字第四
    九八六號判例參照）。又毒品危害防制條例第五條所規定之
    「意圖販賣而持有毒品罪」，乃指行為人因意圖販賣而販入
    以外之原因而持有，事後始意圖販賣之情形 (最高法院八十
    六年度台上字第二九三三號判決參照) ，又毒品危害防制條
    例第五條第一項、第二項之意圖販賣而持有第一級、第二級
    毒品罪，與同條例第十一條第一項、第二項之持有第一級、
    第二級毒品罪，皆以持有第一級、第二級毒品，為其基本犯
    罪事實，僅前者之罪係以有販賣之意圖而持有為其加重處罰
    之條件。故起訴之基本事實如為持有第一級、第二級毒品之
    犯行，法院認定之事實又未軼出上開範圍，自應就其持有第
    一級、第二級毒品之犯行予以審理 (最高法院八十九年度台
    上字第二二三五號判決參照)。
三、本件公訴人認被告涉犯上開罪嫌，無非係以承辦警員侯正輝
    及證人劉忠仁之指述、被告所使用之號碼為0000000
    000號之通聯紀錄及現場查扣有第一級毒品海洛因四包（
    共計淨重十點三公克）、第二級毒品安非他命六小包（共計
    毛重十二點七五公克）、分裝袋四包、研磨器一組、電子磅
    秤一臺、海洛因殘渣袋十九個、玻璃球二個、注射針筒八枝
    等物為主要論據。上訴意旨另以：證人侯正輝、楊樹瀛於原
    審中對證人劉忠仁所言究係「軟的」、「硬的」供述不一，
    但證人侯正輝係當場接聽電話之人，且作證時間與案發相距
    已有數月之久，二人證言略有不符，尚與實情無違。且證人
    楊樹瀛查獲當天有對劉忠仁搜身，其身上僅查得二千多元，
    而其應繳現金卡金額為六千多元，縱向被告借一千元，仍為
    不足而無濟於事。又查獲之毒品分裝成大小不同之數包，顯
    有販賣之意圖，被告以三萬五千元購入毒品，可供其十天左
    右之施用，除販賣毒品以換得毒品供其施用外，正常職業均
    無法供其如此鉅額之花費，足認其已有販賣之意圖等語。而
    訊據被告堅詞否認有何意圖販賣而持有第一、二級毒品之犯
    行，辯稱：我沒有販賣毒品的意圖，我持有毒品是要自己施
    用，至於劉忠仁於電話中所說要「一張軟的」部分，我無法
    回答，因為電話不是我接聽的，劉忠仁當天來找我說要拿錢
    繳現金卡的錢，要來向我借錢，之前他就有來電向我借錢等
    語。
四、經查：
  (一)桃園縣政府警察局警員確有於九十四年二月二十五日持台灣
    桃園地方法院所核發之搜索票至被告位於桃園縣桃園市○○
    ○路二○二號三樓居住處搜索，當場扣得內含不明白色粉末
    之塑膠袋四包、內含有不明白色結晶物之塑膠袋六包及分裝
    袋四包、研磨器一組、電子磅秤一台、海洛因殘渣袋十九個
    、玻璃球二個、注射針筒八枝等物等情，業據被告坦承不諱
    ，並有本院搜索票、桃園縣政府警察局搜索扣押筆錄各一紙
    及扣押物品清單二紙在卷足憑。而前揭內含有不明白色粉末
    之塑膠袋四包及內含有不明白色結晶物之塑膠袋六包，經送
    請鑑定結果，認該不明白色粉末確為第一級毒品海洛因（合
    計淨重九點三四公克，空包裝重一點一一公克），而不明白
    色結晶則為第二級毒品安非他命無訛（毛重十二點九四九公
    克，驗餘毛重十二點八二九公克），亦有法務部調查局調科
    壹字第○八○○○九一五二號鑑定通知書及行政院衛生署管
    制藥品管理局管檢字第○九四○○○五一一六號檢驗成績書
    各一紙附卷可稽。
  (二)而桃園縣政府警察局警員於執行搜索被告住處之際，劉忠仁
    恰於下午六點十二分五十一秒以號碼為000000000
    0號之行動電話撥打至被告所使用號碼為00000000
    00號之行動電話，復於下午六時十八分四十一秒再度撥打
    前揭行動電話等情，業據被告供承在卷，核與證人劉忠仁所
    述相符，並有通聯調查查詢單一紙附卷可稽。然上開二通電
    話係由執行搜索之員警侯正輝代為接聽，分據被告及證人侯
    正輝供承在卷，而證人侯正輝就其與劉忠仁先後二通之對話
    內容究為何乙節，於原審審理時證稱：被告的電話響了之後
    ，由伊接聽，對方先說「阿富」啊？伊就回答是、什麼事情
    ，當時不敢說很多話，因為怕被識破，對方即以臺語表示要
    「一張軟的」，馬上就過來，伊就說，喔，好，就掛斷了，
    過了五分鐘，電話又響了，對方就說他在門口，伊說喔，對
    方即將電話掛斷等語明確，至於偵查中檢察官訊問時，檢察
    官係問伊「一張」是什麼意思，伊向檢察官表示「一張」就
    是要一千元，但伊並沒有跟檢察官提到「軟的」這個術語，
    伊係直接講海洛因等語，是依證人侯正輝所述，劉忠仁斯時
    於電話內僅提及要「一張軟的」如此而己，全未提及欲購買
    毒品等情，證人侯正輝於原審審理時證稱：一般的術語軟的
    就是指海洛因，一張軟的重量大約是零點三至零點五公克，
    價錢大約是一千元等語，此係屬證人侯正輝從事警員工作以
    實際經驗為基礎之意見，自得作為證據。至證人楊樹瀛於製
    作被告警詢筆錄時，係詢問被告：劉某在電話中說「要拿一
    張硬的」，你作何解釋？嗣於原審證稱：這句話是侯警員轉
    述過來的，侯警員是直接說「硬的」等語 (原審卷第八十三
    頁) ，核與證人侯正輝上開證言「一張軟的」不符，然證人
    楊樹瀛此部分之證言，既係聽侯正輝說的，顯屬傳聞，自無
    證據能力，應以證人侯正輝上開證言為可採。惟縱認「軟的
    」即為海洛因之意，「一張」究係指重量或價格，仍屬不明
    ，如係指重量，則「一張軟的」，究竟是要請求被告贈與、
    借用、無償轉讓或是購買，均在語意可能範圍之內。於缺乏
    上下語句之情況，尚難僅憑劉忠仁所言「一張軟的」四字，
    即遽認證人劉忠仁意在向被告購買毒品，進而推論被告持有
    前開毒品係意圖供販賣之用。
  (三)就於被告住處查扣物品部分：
  １警方確有於被告住處查扣有前述之第一級毒品海洛因及第二
    級毒品安非他命，已如前述，公訴人復據此推論被告係意圖
    販賣而持有上揭扣案之毒品。然持有毒品之原因不一足，或
    為單純持有，或為施用而持有，尚難僅以在被告住處查扣有
    毒品即遽認其係意圖販賣而持有。本件扣案之第一級毒品海
    洛因四包，淨重僅十點三公克，第二級毒品安非他命六包，
    毛重亦不過十二點七五公克，數量雖非少數，惟亦非多達明
    顯可認顯逾供個人施用之程度，且警員於被告住處除扣得前
    揭毒品外，尚扣有玻璃球、注射針筒、研磨器及已使用過之
    殘渣袋等物，此等物品，衡以經驗法則，均可認係供施用毒
    品所用或施用毒品後所殘留之物品，復觀之卷附臺灣高等法
    被告前案紀錄表，被告自八十一年間起，即有多次因施用毒
    品而遭法院判刑之紀錄，且被告於該日為警查獲後所採集之
    尿液經送驗結果，確呈安非他命及海洛因類毒品陽性反應，
    此有臺灣尖端先進科技醫藥服分有限公司所出具之濫用藥物
    檢驗報告一紙附卷可稽，是堪認被告確有施用毒品之行為，
    且次數甚繁，而施用毒品成性者，泰半會於其身邊置放有一
    定數量之毒品，以供其不時所需，此亦屬常情。是被告辯稱
    扣案毒品係其施用，尚非不能採信。
  ２其次，電子秤及分裝夾鍊袋，固可供秤量毒品及分裝毒品之
    用，但秤量及分裝毒品之器具，販賣者雖需擁有，以供秤量
    及分裝毒品，反之，購買毒品者，為防止被偷斤減兩，自備
    電子秤，以查看所購買之毒品是否足夠重量，亦屬常情；又
    施用毒品者，為方便攜帶毒品外出施用，自備分裝袋，視外
    出時間久暫而酌量分裝，亦無悖於常理。因此，有施用毒品
    行為之人，其同時持有電子磅秤及分裝袋及將毒品分裝，並
    非少見，是難僅因被告持有電子秤及分裝袋，扣案之毒品分
    裝成六小包，且大小不一，即據以推論被告係意圖販賣而持
    有上開毒品。又被告於本院審理時辯稱：當時作麵店，剛頂
    給人家，且剛過完年，所以有錢買毒品，平常沒有那麼多錢
    等語，亦不能僅以上開毒品花費不貲，非一般職業之收入所
    可負擔，逕推測被告即係意圖供販賣而持有。
  (四)至被告所辯劉忠仁當天係要來借一千元繳現金卡云云，證人
    劉忠仁於偵查及原審亦證稱：我是說我要過去跟他拿一千元
    等語 (偵卷第六十九頁、原審卷五十四頁) ，似相當一致。
    然證人劉忠仁另證稱：要繳五千多元利息，伊當天身上有四
    千多元，還缺一千元就夠了等語 (原審卷五十七頁) 。證人
    即警員楊樹瀛於原審證稱：那時候我和侯正輝將劉忠仁帶進
    來的時候，就直接對他搜索，他身上的口袋內有現金二、三
    千元等語 (原審卷第八十二頁) ，則借用一千並不足以償還
    現金卡借款五千多元，可認證人劉忠仁之證詞係迴護被告之
    詞，不可採信。惟縱認證人劉忠仁所述非屬實在，此亦僅足
    認定證人劉忠仁連絡被告之目的非如其所述意在借錢，縱劉
    忠仁意在購買毒品，接電話的人係警員侯正輝，而非被告，
    對劉忠仁之要約，並無承諾之意思表示，無從證明被告確有
    販賣毒品之意圖，更無從證明被告係因意圖販賣而販入以外
    之原因而持有上開毒品，事後始意圖販賣，而持有扣案之毒
    品。
五、綜上所述，公訴人所舉之證據尚不足以證明被告係「意圖販
    賣而持有」扣案之第一級毒品海洛因及第二級毒品安非他命
    ，惟被告「持有」第一級毒品海洛因四包及第二級毒品安非
    他命六包之事實，則屬確定，依上開最高法院八十九年度台
    上字第二二三五號判決所示，原應變更起訴法條改論以持有
    一、二級毒品罪。惟查，被告另因涉嫌施用毒品海洛因、安
    非他命案件，經臺灣桃園地方法院檢察署於九十四年七月二
    十二日以九十四年度毒偵字第一六一四號向台灣桃園地方法
    院提起公訴，並由該院於九十四年八月十六日以九十四年度
    訴字第一五九八號受理後，已於九十四年十一月二十二日判
    處被告有期徒刑十月、四月，定執行刑一年，扣案之第一、
    二級毒品沒收銷燬之，該案並於九十四年十二月十九日確定
    ，有本院被告前案紀錄表、九十四年度訴字第一五九八號判
    決書各一份在卷足憑，是被告持有前揭第一級毒品海洛因及
    第二級毒品安非他命之目的既係供本身施用之需，其持有毒
    品之低度犯行與施用毒品之高度行為，具有實質上一罪之關
    係，檢察官既已就被告施用第一級毒品海洛因及第二級毒品
    安非他命提起公訴，其起訴效力自及於持有第一級毒品海洛
    因及第二級毒品安非他命部分，且本案繫屬時間為九十四年
    八月三十日，相較前開案件係於九十四年八月十六日即已繫
    屬於原審法院而言，固為繫屬在後之案件。但該案於本件言
    詞辯論終結時，業已判決確定，本件被告持有毒品犯行，自
    為該案判決確定力所及，應諭知免訴之判決。
六、原審諭知本件公訴不受理，固非無見，惟原審判決後，上開
    九十四年度訴字第一五九八號案件，始判決確定，原審未及
    審酌，遽為不受理之諭知，自有未洽。檢察官上訴，仍指摘
    被告意圖販賣而持有毒品，雖無理由，惟原判決既有上開可
    議之處，仍應由本院撤銷原判決。又本件雖係認原判決諭知
    不受理為不當而撤銷，然本件既為另案判決確定力所及，僅
    須形式審理，自無發回原審之必要，爰逕由本院諭知免訴之
    判決。
七、據上論斷，應依刑事訴訟法第369條第1 項前段、第364條、
    第302條第1款，判決如主文。
本案經檢察官陳明光到庭執行職務。
中    華    民    國    95    年    4     月    26    日
                  刑事第五庭審判長法  官  吳  敦
                                  法  官  張傳栗
                                  法  官  陳世宗
以上正本證明與原本無異。
如不服本判決，應於收受送達後十日內向本院提出上訴書狀，其
未敘述上訴之理由者並得於提起上訴後十日內向本院補提理由書
（均須按他造當事人之人數附繕本）。
                                  書記官  丁淑蘭
中    華    民    國    95    年    4     月    27    日


司法院資訊處製作；財團法人民間司法改革基金會備份。
